【裁判字號】    97,民著訴,3
【裁判日期】    970917
【裁判案由】    著作權損害賠償
【裁判全文】
智慧財產法院民事判決
                                 97年度民著訴字第00003號
原      告    甲○○
被      告    世一文化事業股份有限公司
兼法定代理人  乙○○
共      同
訴訟代理人    丙○○
上列當事人間請求著作權損害賠償事件，本院於民國97年9 月3
日言詞辯論終結，判決如下：
    主  文
原告之訴及假執行之聲請均駁回。
訴訟費用由原告負擔。
    事實及理由
一程序方面：
  (一)訴之聲明與訴訟標的部分：
    1.按訴狀送達後，原告不得將原訴變更或追加他訴，但經被
      告同意者，或請求之基礎事實同一，或擴張或減縮應受判
      決事項之聲明，或不甚礙被告之防禦及訴訟之終結者，不
      在此限，民事訴訟法第255 條第1 項第1 款、第2 款、第
      3 款、第7 款分別定有明文。又不變更訴訟標的，而補充
      或更正事實上或法律上之陳述者，非為訴之變更或追加，
      同法第256 條亦有明文。
    2.查原告原起訴第1 項聲明請求被告給付新臺幣（下同）50
      ,000元及自起訴狀繕本送達翌日起至清償日止按年息5%計
      算之利息（見本院卷第3 頁），並未具體載明其請求權基
      礎。經本院闡明，命其陳明本件訴訟標的（即請求權基礎
      ）（見本院卷第16至17頁），原告於97年8 月22日具狀陳
      報其請求權基礎為著作權法第85條、第88條及民法第216
      條規定（見本院卷第21頁）；復於同年月28日當庭補充其
      利息起算日為同年月20日（見本院卷第110 頁），並敘明
      其請求權基礎：(1)侵害著作人格權之損害賠償20,000元部
      分：著作權法第85條第1 項後段規定，(2)侵害著作財產權
      之損害賠償30,000元部分：著作權法第88條第1 、2 、4
      項規定，(3)被告乙○○與被告世一公司負連帶賠償責任部
      分：公司法第23條第2 項規定（見本院卷第108 至109 頁
      ）。此屬事實上及法律上陳述之補充，自應准許。
    3.嗣於97年9 月3 日言詞辯論期日，經本院再次行使闡明權
      後，原告即擴張聲明請求被告應「連帶」給付50,000元及
      法定遲延利息，並確認為著作權法第85條第1 項後段、第
      88條第1 、4 項、公司法第23條第2 項，經被告當庭表示
      同意（見本院卷第154 頁），且原告請求之基礎事實同一
      ，僅擴張應受判決事項之聲明，不甚礙被告之防禦及訴訟
      之終結，依首揭規定，應予准許。
  (二)本件並無「一事不再理」原則之適用：
    1.按當事人不得就已起訴之事件，於訴訟繫屬中，更行起訴
      ，民事訴訟法第253 條定有明文。又除別有規定外，確定
      之終局判決就經裁判之訴訟標的，有既判力，同法第400
      條第1 項亦有明文。所謂一事不再理之原則，乃指同一事
      件已有確定之終局判決者而言。而所謂同一事件，必同一
      當事人就同一法律關係而為同一之請求，若此三者有一不
      同，即不得謂為同一事件，自不受確定判決之拘束（最高
      法院19年上字第278號判例參照）。
    2.被告主張原告自93年以來，不斷以同一著作「易誤判部首
      單字表」，主張被告所出版之各類辭典侵害其著作權，均
      已判決確定，而本件「常用國語辭典修訂一版ISBN000-00
      0-000-0 」（下稱系爭常用國語辭典），乃被告配合市場
      需求，延續「新編國語辭典」之再版，局部調整書名、開
      數及裝訂，實則內容完全一致，原告乃重複起訴（民事訴
      訟法第253 條規定參照）云云。原告則稱：本件訴訟標的
      與前案所指之被告辭典及其侵害著作權行為均不相同，並
      無前案判決既判力所及之問題等語。是首應審酌者厥為本
      件是否與前案為同一事件？
    3.本件並無重複起訴之情事：
      (1)查原告於96年12月28日，以被告所出版之「最新常用國
        語辭典」侵害其「易誤判部首單字表」之著作權，向臺
        灣臺南地方法院臺南簡易庭提起民事訴訟（原案號：97
        年度南智小字第2 號，改分案號：97年度智字第15號）
        ，現正審理中；復於97年間，以被告所出版之「國小專
        用造詞造句辭典」（初版，ISBN 000-000-000-000-0）
        侵害其「易誤判部首單字表」之著作人格權與著作財產
        權，向臺灣臺北地方法院臺北簡易庭起訴請求損害賠償
        （97年度北智簡字第6 號），於同年8 月8 日，經判決
        駁回其訴，此有各項判決彙整表、臺灣臺北地方法院97
        年度北智簡字第6 號民事簡易判決附卷可稽（見本院卷
        第138 、140 至145 頁），復為兩造所不爭執，堪信為
        真。
      (2)原告於97年8 月13日，以被告所出版之系爭常用國語辭
        典侵害其「易誤判部首單字表」之著作人格權與著作財
        產權，向本院起訴請求損害賠償，此有起訴狀暨本院收
        狀戳在卷足憑（見本院卷第3至4頁）。
      (3)觀諸本件與先前2 件民事事件，其當事人同為原告甲○
        ○、被告世一公司及乙○○，其聲明及訴訟標的雖形式
        上均為著作權損害賠償請求，惟原告係針對被告於不同
        時間所出版之不同名稱的著作物（辭典），先後提起此
        3 件民事訴訟，其起訴之原因事實皆不相同，自非屬同
        一事件。故原告提起本件訴訟，並無民事訴訟法第253
        條所稱重複起訴之情事。
    4.本件非前案民事確定判決之既判力所及：
      (1)原告前於臺灣臺北地方法院93年度智字第97號損害賠償
        事件係以被告世一公司於91年所出版之「實用國語辭典
        」（於92年改名為「新編國語辭典」）、於93年所出版
        之「最新標準國語辭典」、「常用國語辭典」、「新選
        廣用國語辭典」、「學生標準國語辭典」、「活用國語
        辭典」、「新編實用國語辭典」及「新編國語辭典」，
        均侵害原告「巧易中文部首（偏旁）快速索引」之著作
        權，而請求損害賠償，於94年2 月25日，經判決駁回其
        訴，再經臺灣高等法院94年7 月26日94年度智上字第13
        號判決、最高法院95年8 月24日95年度臺上字第1903號
        判決駁回其上訴，最高法院同年月24日95年度臺上字第
        1904號判決駁回其擴張之訴，而告確定在案。其後原告
        對上開3 件民事確定判決提起再審，仍經臺灣高等法院
        於96年12月18日以96年度再字第49號判決駁回再審之訴
        ，此有各項判決彙整表、上開民事判決附卷可稽（見本
        院卷第34至53、138 、217 至219 頁），復為兩造所不
        爭執，堪信為真。
      (2)臺灣臺南地方法院檢察署檢察官以被告於91年8 月間所
        出版之「實用國語辭典」、「新編實用國語辭典」，侵
        害原告之「巧易中文偏旁快速索引－易誤判部首單字表
        」著作權而提起公訴（95年度偵續一字第19號），由臺
        灣臺南地方法院以96年度訴字第270 號受理，原告因而
        對被告提起刑事附帶民事訴訟（96年度重附民字第17號
        ），請求損害賠償，嗣因被告於96年9 月11日經判決無
        罪，原告刑事附帶民事訴訟之請求因而駁回，再經臺灣
        高等法院臺南分院於97年1 月8 日，以96年度附民上字
        第92號駁回其上訴，並告確定在案。此有各項判決彙整
        表、上開刑事判決、起訴書、刑事附帶民事起訴更正狀
        、刑事附帶民事訴訟判決附卷可稽（見本院卷第67至74
        、77至80、138 、146 至148 、215 至216 頁），復為
        兩造所不爭執，堪信為真。
      (3)原告提起本件訴訟，係以被告所出版之系爭常用國語辭
        典侵害其「易誤判部首單字表」之著作人格權與著作財
        產權，請求損害賠償，已於前述。然原告於各該訴訟所
        指被告侵害著作權之行為，其出版時間及著作物（辭典
        ）各不相同，故其原因事實均屬有別。則原告於前開臺
        灣臺北地方法院93年度智字第97號、臺灣臺南地方法院
        96 年 度重附民字第17號損害賠償事件判決確定後，並
        非以同一事由再起訴請求被告賠償損害，本件非屬前開
        民事確定判決之既判力範圍。
    5.被告辯稱系爭常用國語辭典為「新編國語辭典」之再版，
      內容完全一致云云，並提出「新編國語辭典」（修訂四版
      ，ISBN 000-000-000-0）、「最新標準國語辭典」（初版
      ，ISBN 000-000-000-0）、「常用國語辭典」（ISBN 000
      -000-000-0）為證（置於外放證物袋）。
      (1)按「著作」與「著作物」概念不同，前者係指屬於文學
        、科學、藝術或其他學術範圍之創作（著作權法第3 條
        第1 項第1 款規定參照），後者則指著作所附著之物，
        乃著作之媒介或載體，可供他人知覺著作之存在及其內
        容。而被告上開4 本辭典係運用特定之檢字原理，配合
        標準部首，就文字予以選取及編排。關於被告之辭典是
        否具原創性，此為原告所爭執，而程序要件欠缺與否之
        判斷，端視當事人所主張之事實，故於此階段，即無為
        實體判斷之必要。本件依被告所述：其辭典具有創作性
        ，屬編輯著作等語，故被告所出版之辭典，即屬編輯著
        作物。
      (2)著作名稱僅係表彰著作之符號，判斷著作同一與否，應
        以其實質內涵為準，而非單以著作名稱為認定。經本院
        比照核對上開3 本辭典與系爭常用國語辭典之結果如下
        ：關於封面及封底部分，「新編國語辭典」之標題名
        稱為直式排列、開數較大；「最新標準國語辭典」、「
        常用國語辭典」與系爭常用國語辭典，除名稱標題、版
        面用色、美術插圖、ISBN條碼及定價有別外，所列「本
        書特色」均相同。關於內文部分，A.出版序部分，除「
        新編國語辭典」之出版序有「世一文化事業股份有限公
        司謹識」等文字，其餘內容皆同。B.此4 本辭典之本書
        特色、使用說明、編輯體例、前附彩頁、書後附錄及頁
        數完全相同。C.此4 本辭典之主要內容頁碼均為1, 486
        頁，經隨機揀選第50、180 、250 、387 、496 、536
        、637 、749 、812 、956 、1012、1146、1323及1486
        頁，其內容全然一致。是以上開4 本辭典確屬同一編輯
        著作，僅先後以不同名稱及格式附著於不同之著作物。
        然原告就被告不同著作物之出版行為，主張其著作權受
        侵害，起訴之原因事實自不相同，非屬同一事件。綜上
        所述，被告此部分所辯，委無可取，故原告提起本件之
        訴，於法並無不合。
二原告聲明求為判決：(一)被告應連帶給付原告50,000元，及自起
  訴狀繕本送達翌日（即97年8 月20日）起至清償日止，按週年
  利率5%計算之利息。(二)願供擔保，請准宣告假執行。並主張：
  (一)原告之「輕輕鬆鬆查字典」內「易誤判部首單字表」係屬編
    輯著作，應受著作權法保護，此有創作原稿附於88年10月13
    日00000000專利申請案卷（即原告所提證八）可證。詎被告
    明知未經原告之授權，竟意圖營利，出版系爭常用國語辭典
    ，侵害原告「易誤判部首單字表」（自「一」部至「龍」部
    之155 組）之著作財產權及著作人格權。爰依著作權法第85
    條第1 項後段、第88條第1 項、第4 項及公司法第23條規定
    ，請求被告連帶賠償50,000元。
  (二)原告字典內「易誤判部首單字表」係按照標準筆畫序排列，
    具有連貫性。而被告系爭常用國語辭典與原告著作實質上近
    似，且被告曾接觸或有合理機會接觸原告著作，故被告侵害
    原告之著作財產權（重製權）。此外，被告不僅故意抄襲原
    告著作，且其「易誤判部首單字表」筆畫排列紊亂，無連貫
    性、創作性，任意割裂原著作，侵害原告之著作人格權（公
    開發表權、姓名表示權及禁止不當修改權）。
  (三)被告所稱之字典委員會僅為名義上組織，實際上並不存在，
    此經被告研發部經理莊雅芸於95年10月24日在臺灣臺南地方
    法院檢察署結證屬實。故被告之「易誤判部首單字表」並無
    任何著作人，顯非獨立創作而成。
三被告聲明求為判決：(一)原告之訴及其假執行之聲請駁回。(二)如
  受不利判決，願供擔保請准免為假執行。並抗辯：
  (一)被告依據教育部公布的「一字多音審訂表」著手編訂「新編
    國語辭典」，於76年11月初版上市後，迄今多次增修改版，
    修訂四版係於91年8 月出版，其中所用「部首單字表」之檢
    索方法，早在原告83年登記著作權之前，即有日本多家出版
    社沿用多年，且被告於80年出版之「最新實用六法全書」亦
    使用同一原理之編排方法，足見被告已具此專業概念，故「
    易誤判部首單字表」並非原告之原創。又原告僅取得著作權
    登記謄本，並非取得著作權，另原告所提出之創作底稿，該
    專利申請業不予核准，不足以證明原告享有著作權。
  (二)被告早於88年間由公司編輯人員參考在日本已經發行多年之
    漢字典的部首快速索引方法，以教育部審定之213 個部首為
    標準，運用測不準原理，將舊版字典重新編排，此編輯方式
    為國內首創，雖與原告辭典使用相同之查字原理，但於編排
    上仍有差異，且對容易誤解部首文字之選取亦有不同。
  (三)被告「新編國語辭典」修訂四版即已採用「部首單字表」，
    早於原告於96年5 月所出版之「輕輕鬆鬆查字典」，如何侵
    害原告之著作權？
  (四)被告世一公司另有編輯字典之團隊，被告乙○○為被告世一
    公司之負責人，與本案無關，原告請求被告乙○○與被告世
    一公司連帶負責，即不可採。
四經查原告於83年6 月8 日，以「『巧易』中文偏旁快速索引」
  ，向內政部申請辦理著作權登記，於同年7 月6 日經核准在案
  （登記字號第41481 號）。復於88年10月13日，持之向經濟部
  智慧財產局（下稱智慧財產局）申請發明專利，經智慧財產局
  審查後，於89年1 月17日為「不予專利」之處分，原告即於90
  年6 月28日申請再審查，仍經駁回在案之事實，有兩造均不爭
  執之著作權登記簿謄本、專利申請再審查理由書（見本院卷第
  55、193 至194 頁）及專利說明書、發明專利申請書及附件（
  綠色封面，即原告所提證物八，置於外放證物袋）附卷可稽，
  且為兩造所不爭執，自堪信為真實。
五得心證之理由：
  本件兩造所爭執之處，在於(一)原告之「易誤判部首單字表」是
  否為著作權保護對象？(二)系爭常用國語辭典有無抄襲原告「易
  誤判部首單字表」之情事？(三)被告世一公司是否侵害原告「易
  誤判部首單字表」之著作人格權及著作財產權？(四)原告得否依
  著作權法第85條第1 項後段、第88條第1 項、第4 項規定，請
  求被告世一公司賠償50,000元？(五)被告乙○○應否依公司法第
  23條規定，與被告世一公司對原告負賠償之責？
  (一)原告應證明「易誤判部首單字表」屬原創性之表達：
    1.關於著作權之保護標的部分，著作權法第10條之1 規定：
      「依本法取得之著作權，其保護僅及於該著作之表達，而
      不及於其所表達之思想、程序、製程、系統、操作方法、
      概念、原理、發現。」準此，著作權之保護標的僅及於表
      達（expression），而不及於思想、概念（idea），此即
      「思想與表達二分法」。蓋思想、概念性質上屬公共資產
      ，若將著作權保護範疇擴張至思想、概念，將無形箝制他
      人之自由創作，有失著作權法第1 條所揭櫫「保障著作人
      著作權益，調和社會公共利益，促進國家文化發展」之立
      法目的。
    2.著作，係指屬於文學、科學、藝術或其他學術範圍之創作
      （著作權法第3 條第1 項第1 款規定參照）。所謂創作，
      即具「原創性」之人類精神上創作，包含「原始性」及「
      創作性」之概念。所謂原始性，係指著作人未抄襲他人著
      作，而獨立完成創作（最高法院90年度臺上字第2945號刑
      事判決參照）。創作性，則指創作至少具有少量創意，且
      足以表現作者之個性或獨特性。
    3.原告主張其「易誤判部首單字表」享有著作權，惟此為被
      告所否認，原告自應就此有利於己之事實負舉證責任。原
      告雖提出著作權登記簿謄本為證（見本院卷第55頁），然
      當初內政部受理著作權登記，係依申請人之申報，並未進
      行實質審查，僅為著作人證明其確享有著作權之方法之一
      ，對其得否受著作權法之保護要無影響。原告仍應提出其
      他證據以資證明「易誤判部首單字表」係屬原創性之表達
      。
  (二)原告之「易誤判部首單字表」係與資料之選擇及編排有關之
    作品，具有創作性：
    1.就資料之選擇及編排具有創作性者為編輯著作，以獨立之
      著作保護之，著作權法第7 條第1 項定有明文。是以編輯
      著作受著作權法保護之對象，限於具有創作性之資料選擇
      及編排部分。至編輯著作中所收錄之資料，非屬該編輯著
      作權之範圍。
    2.原告於臺灣臺北地方法院93年度智字第97號損害賠償事件
      中自陳其「快速檢字法」、「巧易中文部首（偏旁）快速
      索引」之編輯方式，係以教育部審定之213 個部首為標準
      ，運用「測不準原理（即互補原理）」，於辭典內文每一
      部首開端處設「甲表（部首正判）」及「乙表（部首誤判
      ）」之對照單字表，以達快速檢字目的，並輔以「正誤對
      照表」，俾達到迅速檢字效率之功能，其編輯方式要件有
      正誤對照表（右為「同部首字群」，左則為「容易誤解部
      首之字群」）、各單字須有筆畫之認定、同筆畫之單字須
      歸類於同一筆畫下及筆畫依順序排列（筆畫少者排於前、
      筆畫多者排於後）等，前開編輯之方式缺一不可，否則無
      法比對及達到迅速檢索之功能，此有臺灣臺北地方法院93
      年度智字第97號民事判決事實欄第甲二(一)項在卷足憑（見
      本院卷第34頁）。舉例言之（如附件一所示），原告「輕
      輕鬆鬆查字典」第1 頁「一」部首，先於「部首正判」表
      列出「一」部首所有文字，按減去部首後之筆畫分類，同
      筆畫者歸為同一類，再依減去部首後的筆畫數由少至多編
      排，每一文字下方標示所在頁數；其後為「部首誤判」表
      （即「易誤判部首單字表」），將容易誤解部首之文字，
      按總筆畫分類，同筆畫者歸為同一類，再依總筆畫由少至
      多排列，每一文字下方以標點符號之括弧，標明正確部首
      ，其下則為所在頁碼。例如，「西」字總筆畫為6 畫，位
      於「一」部首之「部首誤判」表的「六畫」類，其正確部
      首為「襾」，所在頁碼為第529 頁。易言之，原告使用檢
      字方法，選擇易誤判部首之文字，並按總筆畫加以分類、
      排序，編輯成「易誤判部首單字表」，令使用者得以輕易
      分辨部首，並快速找尋該文字之所在，故「易誤判部首單
      字表」乃原告選擇及編排易誤判部首文字之表達方式，乃
      具有編輯性質之作品。
    3.中國文字數量繁多，長久以來辭典係以文字中相同的偏旁
      （即部首）為分類標準，提供檢索文字之方法，惟有時部
      首判別不易，導致無法尋得特定文字。而如何檢索易誤判
      部首之文字，原告將之形諸於「易誤判部首單字表」，固
      然其所使用之檢字方法不屬於著作權保護之對象，惟原告
      按檢字方法選擇易誤判部首之文字後，再依總筆畫予以編
      排，自屬創作性之表達，且其創意已符合最低程度之要求
      ，足以呈現原告個人之特性，並非僅僅單純辛勤收集事實
      （即易誤判部首之文字）而已，應認原告之「易誤判部首
      單字表」已符合「創作性」之要件。
  (三)原告無法證明其獨立創作「易誤判部首單字表」：
    1.查被告於臺灣臺南地方法院96年度訴字第270 號違反著作
      權案審理時，曾提出9 本日文漢字辭典為證，經承審法院
      勘驗該9 本辭典均有與原告「巧易中文偏旁快速索引─易
      誤判部首單字表」高度相似或近乎完全相同之編排方法，
      所放置之頁面編輯位置亦極相同，且其中有6 本辭典之出
      版日期早於原告辦理著作權登記時所申報之著作完成日（
      即83年6 月8 日）（見本院卷第55頁之著作權登記簿謄本
      ，及第61至62頁之臺灣高等法院臺南分院96年度上訴字第
      1173號刑事判決理由欄第五(四)項）。被告於本件審理時，
      提出78年出版之「旺文社標準漢和辭典」（改訂新版）之
      節本（見本院卷第123 至124 頁），亦有即為近似之部首
      群組表及易誤判部首表（如附件二所示），足見此類易誤
      判部首表已於日本廣為利用。
    2.原告雖主張中文與日文之字形、部首歸屬、筆畫全不相同
      ，故其易誤判部首之表現部分相同、部分不同等語，並提
      出「日中文字（字形、部首、筆畫）比對表」為證（綠色
      封面，置於外放證物袋），然此僅屬中、日文字之本質差
      異致易誤判部首文字之選擇結果不同，無礙於日文漢字辭
      典中易誤判部首表同屬編輯著作之認定。
    3.由於多本日文漢字辭典採用易誤判部首表，被告因此爭執
      原告「易誤判部首單字表」之原始性，原告就此應負舉證
      之責。原告固提出「易誤判部首單字表（創作、編輯稿文
      件）」（粉紅色封面，即原告所提證六，置於外放證物袋
      ）、「易誤判部首單字表原稿（民國88年～民國90年）」
      （綠色封面，即原告所提證八，置於外放證物袋）及前案
      鑑定報告為證（見本院卷第89至99頁）。綜觀原證六、八
      之內容，均以現有辭典影本為底稿，其上雖有若干批改、
      增刪、校對之註記，但無從回溯原告選擇及編排「易誤判
      部首單字表」之脈絡與軌跡，難以認屬創作原稿。另鑑定
      報告詳細論述著作之原創性、著作種類及權利範圍、比對
      兩造相關作品內容、合理使用原則之判斷等，其中第十八
      項肯定「易誤判部首單字表」具原創性（見本院卷第93至
      94頁），惟此部分主要推論「易誤判部首單字表」屬具有
      原創性之編輯著作，並未提及原告是否獨立完成「易誤判
      部首單字表」，自無法持以為有利於原告之認定。
    4.綜上所述，原告未能證明其獨立創作「易誤判部首單字表
      」，故「易誤判部首單字表」欠缺原創性，非屬著作權法
      所保護之著作，原告自未享有任何著作權。
  (四)從而，原告就「易誤判部首單字表」並無著作權，其依著作
    權法第85條第1 項後段、第88條第1 項、第4 項及公司法第
    23條規定，請求被告連帶給付50,000元，及自起訴狀繕本送
    達翌日（即97年8 月20日）起至清償日止，按週年利率5%計
    算之利息，為無理由，應予駁回。而其假執行之聲請即失所
    依據，應併予駁回。
六訴訟費用負擔之依據：民事訴訟法第78條、第79條。
中    華    民    國    97    年     9    月   17     日
                  智慧財產法院第二庭
                              法  官  蔡惠如
以上正本係照原本作成
如對本判決上訴，須於判決送達後20日之不變期間內，向本院提
出上訴狀。
中    華    民    國    97    年     9    月   17     日
                              書記官  林佳蘋


司法院資訊處製作；財團法人民間司法改革基金會備份。
